---
title: O que é o auxílio emergencial e quais pessoas foram beneficiadas?
author: Tais
date: '2021-01-15'
slug: []
categories:
  - Auxílio Emergencial
  - Covid19
tags:
  - auxílio emergencial
  - gráfico interativo
---


```{r, echo=FALSE, include=FALSE, message=FALSE, warning=FALSE}
library(ggplot2)
library(plotly)
library(plyr)
library(flexdashboard)
library(tidyverse)
library(dplyr)
library(srvyr) 
library(readr)
library(ggplot2)
library(Cairo)
library(janitor)
library(geojsonio)
library(leaflet)
library(readxl)

```

```{r echo=FALSE, message=FALSE, warning=FALSE, include=FALSE}
pnad_com_pesos_mapa <- readRDS("data/pnad_com_pesos_mapa.rds")
pnad_com_pesos <- readRDS("data/pnad_com_pesos.rds")

```

O Auxílio Emergencial é um benefício financeiro concedido pelo Governo Federal destinado aos trabalhadores informais, microempreendedores individuais, autônomos e desempregados, e tem por objetivo fornecer proteção emergencial no período de enfrentamento à crise causada pela pandemia da Covid-19.

Algumas exigências são feitas para que o indivíduo tenha o direito de receber o auxílio emergencial, sendo estas: <br> (i) Esteja desempregado ou exerça atividade na condição de: Microempreendedores individuais; contribuinte individual da Previdência Social; trabalhador Informal. <br> (ii) Pertença à família cuja renda mensal por pessoa não ultrapasse meio salário mínimo  (RS 522,50), ou cuja renda familiar total seja de até 3 (três) salários mínimos (R$ 3.135,00).

Tal benefício contempla cerca de 60% da população brasileira e, das pessoas que usufruem do auxílio emergencial, pelo menos 75% estão localizados nas regiões Norte e Nordeste, segundo o Governo Federal do Brasil. 

A Figura 1 é referente à taxa de beneficiados com auxílio emergenciais nos estados do Brasil. Calculada como a razão entre a estimativa do número de pessoas que receberam o auxílio em determinada região pelo número de habitantes desta mesma localidade. 

No mapa, as cores mais escuras evidenciam as maiores taxas, que estão concentradas nas regiões Norte e Nordeste, com destaque aos estados do Pará (59,2%), Amapá (72,2%) e Pará (68,38%). Por outro lado, as cores mais claras estão associadas às menores porcentagens, sendo estas pertencentes ao Distrito Federal (34,95%), Rio Grande do Sul (33,93%) e Santa Catarina (27,02%).

As outras análises serão restritas ao município do Rio de Janeiro, com o objetivo de compreender melhor o perfil das pessoas que utilizam o benefício na região.

<font size="3.75">**Figura 1: Mapa da taxa de pessoas que receberam auxílio emergencial nos Estados brasileiros. (%)**</font>
  
```{r, echo=FALSE, message=FALSE, warning=FALSE}

auxilio_mapa<- pnad_com_pesos_mapa %>%
  group_by( UF) %>%
  summarise(
    auxilio = survey_total(D0051 == 1, na.rm = TRUE),
    total = survey_total(one, na.rm = TRUE)
  )

auxilio_mapa$pessoas_auxilio = (auxilio_mapa$auxilio/auxilio_mapa$total)*100
auxilio_mapa$pessoas_auxilio = round(auxilio_mapa$pessoas_auxilio, 1)

colnames(auxilio_mapa)[1]= "codigo_ibg"

mapa = geojson_read("data/br_states.geojson", what = "sp")

auxilio_mapa= as.data.frame(auxilio_mapa)
auxilio_mapa$codigo_ibg= as.character(auxilio_mapa$codigo_ibg)

mapa@data = left_join(mapa@data, auxilio_mapa, by= "codigo_ibg")

bins = quantile(auxilio_mapa$pessoas_auxilio, seq(0, 1, 0.1428571))

bins[8] = max(auxilio_mapa$pessoas_auxilio)+1

pal <- colorBin("YlOrRd", domain = auxilio_mapa$pessoas_auxilio, bins = bins)


labelFormat_decimal <- function (prefix = "", suffix = "", between = " &ndash; ", digits = 3, 
                                 big.mark = ",", transform = identity, decimal.mark = "."){
  formatNum <- function(x) {
    format(round(transform(x), digits), trim = TRUE, scientific = FALSE, 
           big.mark = big.mark, decimal.mark = decimal.mark,nsmall=digits)
  }
  function(type, ...) {
    switch(type, numeric = (function(cuts) {
      paste0(prefix, formatNum(cuts), suffix)
    })(...), bin = (function(cuts) {
      n <- length(cuts)
      paste0(prefix, formatNum(cuts[-n]), between, formatNum(cuts[-1]), 
             suffix)
    })(...), quantile = (function(cuts, p) {
      n <- length(cuts)
      p <- paste0(round(p * 100), "%")
      cuts <- paste0(formatNum(cuts[-n]), between, formatNum(cuts[-1]))
      paste0("<span title=\"", cuts, "\">", prefix, p[-n], 
             between, p[-1], suffix, "</span>")
    })(...), factor = (function(cuts) {
      paste0(prefix, as.character(transform(cuts)), suffix)
    })(...))
  }
}


mapa = leaflet(mapa) %>%
  addTiles("Taxa de beneficiados pelo auxílio emergencial (%)") %>%
  addPolygons( fillColor = ~pal(pessoas_auxilio), weight = 0.5,
  opacity = 1,
  color = "black",
  dashArray = "2",
  fillOpacity = 1,

              label = ~paste0(nome, ": " ,formatC(pessoas_auxilio, decimal.mark = ",")))%>%
 addLegend(pal = pal, values = ~pessoas_auxilio, opacity = 0.7, title = "Taxa de beneficiados pelo auxílio emergencial (%)", 
    position = "bottomright", labFormat = labelFormat_decimal(suffix = "", decimal.mark=",",
                                    digits = 1, big.mark = "."))

mapa



```
<font size="2.75"> *Fonte dos dados: Instituto Brasileiro de Geografia e Estatística.*</font> 
<br  />
<br />  
  

De acordo com as Figuras 2 e 3, 53% das pessoas que receberam o auxílio eram mulheres. Pessoas pardas também foram maioria (47,5%), seguida por pessoas brancas (39,3%) e pretas (12,7%). Indígenas e amarelas compõem menos de 1% da parcela da população que recebeu o benefício.


**Figura 2: Pessoas que receberam auxílio emergencial por sexo (%)**
```{r, echo=FALSE, message=FALSE, warning=FALSE}
#################### Auxilio - Sexo  #######################
auxilio_sexo <- pnad_com_pesos %>%
  group_by( Sexo) %>%
  summarise(
    auxilio = survey_total(D0051 == 1, na.rm = TRUE),
    total = survey_total(one, na.rm = TRUE)
  ) %>%
  mutate(pessoas_auxilio = (auxilio/sum(auxilio))*100) %>%
  drop_na()

# gráfico
auxilio_sexo_ssa <- ggplot(auxilio_sexo, aes(fill = Sexo, y = pessoas_auxilio, x = Sexo)) +
  geom_bar(position = "dodge", stat = "identity") +
  
  theme_classic() +
  coord_flip() +
  theme(axis.title.x = element_text(colour = "black"),
        axis.title.y = element_text(colour = "black"),
        axis.text.y = element_text(face="bold", color="#000000", 
                                   size=10),
        axis.line = element_line(colour = "black", 
                                 size = 1, linetype = "solid"),
        axis.text=element_text(size=6, face="bold"),
        axis.text.x = element_text(face="bold", color="#000000", size=10),
        plot.title = element_text(colour = "black", size = 17, hjust=0.5),
        legend.position = "none") +
  labs(x = "", caption = "Fonte: Microdados da Pnad Covid19 - IBGE. Junho 2020.",
       title = "") +
  scale_fill_manual(values = c("#FDCDAC","#FDCDAC")) +
  scale_y_discrete(limits=factor(0:100), breaks = c(0,10,20,30,40,50,60,70,80,90,100), name = "Percentual (%)")+  coord_flip()

ggplotly(auxilio_sexo_ssa)


```
<font size="2.75"> *Fonte dos dados: Instituto Brasileiro de Geografia e Estatística.*</font> 
<br  />
<br />

**Figura 3: Pessoas que receberam auxílio emergencial por etnia (%)**
```{r, echo=FALSE, message=FALSE, warning=FALSE}
#################### Auxilio - Cor #######################
auxilio_cor <- pnad_com_pesos %>%
  group_by(Cor) %>%
  summarise(
    auxilio = survey_total(D0051 == 1, na.rm = TRUE),
    total = survey_total(one, na.rm = TRUE)
  ) 
#auxilio_cor = auxilio_cor[-4,-c(6:7)]
auxilio_cor$pessoas_auxilio = (auxilio_cor$auxilio/sum(auxilio_cor$auxilio))*100
  
# gráfico
auxilio_cor_ssa <- ggplot(auxilio_cor, aes(fill = Cor, y = pessoas_auxilio, x = Cor)) +
  geom_bar(position = "dodge", stat = "identity") +
  theme_classic() +
  coord_flip() +
  theme(axis.title.x = element_text(colour = "black"),
        axis.title.y = element_text(colour = "black"),
        axis.text.y = element_text(face="bold", color="#000000", 
                                   size=10),
        axis.line = element_line(colour = "black", 
                                 size = 1, linetype = "solid"),
        axis.text=element_text(size=6, face="bold"),
        axis.text.x = element_text(face="bold", color="#000000", size=10),
        plot.title = element_text(colour = "black", size = 17, hjust=0.5),
        legend.position = "none") +
  labs(x = "", caption = "Fonte: Microdados da Pnad Covid19 - IBGE. Junho 2020.",
       title = "") +
  scale_fill_manual(values = c("#FDCDAC","#FDCDAC","#FDCDAC","#FDCDAC","#FDCDAC","#FDCDAC")) +
  scale_y_discrete(limits=factor(0:100), breaks = c(0,10,20,30,40,50,60,70,80,90,100), name = "Percentual (%)")

ggplotly(auxilio_cor_ssa)


```
<font size="2.75"> *Fonte dos dados: Instituto Brasileiro de Geografia e Estatística.*</font> 
<br  />
<br />


Ao analisar a Figura 4, observa-se que 58,98% das pessoas que foram contempladas com o benefício vivem com a renda entre um e dois salários mínimos, sendo esta a maior parcela. Pessoas que receberam o auxílio e vivem com menos de um salário correspondem a 13,93%, com pouca diferença para pessoas que recebem entre dois e três salários, sendo este correspondente a 9,61%. Porém, pouco mais de 12% das pessoas que receberam o auxílio no mês de outubro tinham rendimento acima de três salários mínimos. Sendo assim, não se enquadravam na exigência citada anteriormente e, portanto, receberam este benefício de maneira inapropriada.


**Figura 4: Pessoas que receberam auxílio emergencial por faixa salarial em salário mínimo (%)**
```{r, echo=FALSE, message=FALSE, warning=FALSE}
##################### Auxilio - Faixa Salarial ####################
auxilio_renda <- pnad_com_pesos %>%
  group_by(Faixa_salario) %>%
  summarise(
    auxilio = survey_total(D0051 == 1, na.rm = TRUE),
    total = survey_total(one, na.rm = TRUE))
auxilio_renda = auxilio_renda[-7,]
auxilio_renda$pessoas_auxilio = (auxilio_renda$auxilio/sum(auxilio_renda$auxilio))*100
 
# gráfico
auxilio_renda_ssa <- ggplot(auxilio_renda, aes(fill = Faixa_salario, y = pessoas_auxilio, x = Faixa_salario)) +
  geom_bar(position = "dodge", stat = "identity") +
  
  theme_classic() +
  coord_flip() +
  theme(axis.title.x = element_text(colour = "black"),
        axis.title.y = element_text(colour = "black"),
        axis.text.y = element_text(face="bold", color="#000000", 
                                   size=10),
        axis.line = element_line(colour = "black", 
                                 size = 1, linetype = "solid"),
        axis.text=element_text(size=6, face="bold"),
        axis.text.x = element_text(face="bold", color="#000000", size=10),
        plot.title = element_text(colour = "black", size = 17, hjust=0.5),
        legend.position = "none") +
  labs(x = "", caption = "Fonte: Microdados da Pnad Covid19 - IBGE. Junho 2020.",
       title = "") +
  scale_fill_manual(values = c("#FDCDAC","#FDCDAC","#FDCDAC","#FDCDAC","#FDCDAC","#FDCDAC")) +
  scale_y_discrete(limits=factor(0:100), breaks = c(0,10,20,30,40,50,60,70,80,90,100), name = "Percentual (%)")+  coord_flip()

ggplotly(auxilio_renda_ssa)

```
<font size="2.75"> *Fonte dos dados: Instituto Brasileiro de Geografia e Estatística.*</font> 
<br  />
<br />

Ao avaliar a Figura 5, verifica-se que 63,49% possui domicílio próprio já pago, seguido por domicílio alugado (20,33%) e cedido (115,41%). Uma pequena parcela de pessoas (4,12%) estão quitando sua residência própria.


**Figura 5: Pessoas que receberm auxílio emergencial por tipo de domicílio (%)**
```{r, echo=FALSE, message=FALSE, warning=FALSE}
################ Auxilio - Por tipo do domicilio ###################
auxilio_domicilio <- pnad_com_pesos %>%
  group_by(domicilio_situacao) %>%
  summarise(
    auxilio = survey_total(D0051 == 1, na.rm = TRUE),
    total = survey_total(one, na.rm = TRUE)) 
auxilio_domicilio = auxilio_domicilio[-5,]
auxilio_domicilio$pessoas_auxilio  = (auxilio_domicilio$auxilio/sum(auxilio_domicilio$auxilio))*100
 
# ordenando eixo X
legenda_domicilio <- c("Próprio (já pago)",
                       "Próprio (ainda pagando)",
                       "Alugado", 
                       "Cedido (Por empregador,\n Familiar ou outro)")
# gráfico
auxilio_domicilio_ssa <- ggplot(auxilio_domicilio, aes(fill = domicilio_situacao, y = pessoas_auxilio, x = domicilio_situacao)) +
  geom_bar(position = "dodge", stat = "identity") +
  theme_classic() +
  theme(axis.title.x = element_text(colour = "black"),
        axis.title.y = element_text(colour = "black"),
        axis.text.y = element_text(face="bold", color="#000000", 
                                   size=10),
        axis.line = element_line(colour = "black", 
                                 size = 1, linetype = "solid"),
        axis.text=element_text(size=6, face="bold"),
        axis.text.x = element_text(face="bold", color="#000000", size=10),
        plot.title = element_text(colour = "black", size = 17, hjust=0.5),
        legend.position = "none") +
  labs(x = "", y ="Percentual (%)",caption = "Fonte: Microdados da Pnad Covid19 - IBGE. Junho 2020.",
       title = "") +
  scale_fill_manual(values = c("#FDCDAC","#FDCDAC","#FDCDAC","#FDCDAC","#FDCDAC","#FDCDAC")) +
  scale_x_discrete(labels = legenda_domicilio) +
  scale_y_discrete(limits=factor(0:100), breaks = c(0,10,20,30,40,50,60,70,80,90,100), name = "Percentual (%)")+  coord_flip()

ggplotly(auxilio_domicilio_ssa)

```
<font size="2.75"> *Fonte dos dados: Instituto Brasileiro de Geografia e Estatística.*</font> 
<br  />


Depois de verificar estes gráficos, é possível ter uma percepção geral sobre as pessoas que se receberam o auxílio emergencial no munícipio do Rio de Janeiro, sendo estas, pessoas pardas, com renda entre um e dois salários mínimos e que já possuem domicílio próprio quitado.

  </font>
  </p>
  

  <br />

#### Fonte:


- [Instituto Brasileiro de Geografia e Estatística (IBGE)](https://covid19.ibge.gov.br/pnad-covid/)
 
- [Caixa Econômica Federal](https://www.caixa.gov.br/Paginas/home-caixa.aspx)
 
- [Governo Federeal do Brasil](https://www.gov.br/pt-br)