---
title: Quem são os desempregados na pandemia?
author: Tais
date: '2021-01-15'
slug: []
categories:
  - Desemprego
  - Covid19
tags:
  - gráfico interativo
  - desemprego
  - auxílio emergencial
---

```{r, echo=FALSE, include=FALSE, message=FALSE, warning=FALSE}
library(ggplot2)
library(plotly)
library(plyr)
library(flexdashboard)
library(tidyverse)
library(dplyr)
library(srvyr) 
library(readr)
library(ggplot2)
library(Cairo)
library(janitor)
library(geojsonio)
library(leaflet)
library(readxl)

```

```{r echo=FALSE, message=FALSE, warning=FALSE, include=FALSE}
pnad_com_pesos_mapa <- readRDS("data/pnad_com_pesos_mapa.rds")
pnad_com_pesos <- readRDS("data/pnad_com_pesos.rds")

```


  

O desemprego, segundo o IBGE, se refere às pessoas com idade de trabalhar (acima de 14 anos) que não estão trabalhando, mas estão disponíveis e tentam encontrar trabalho.

A Figura 1 retrata a taxa de desocupação nos estados do Brasil. Percebe-se que a menor taxa é a de Santa Catarina (7,7%), enquanto a maior pertence ao Maranhão (19,9%).

Os próximos gráficos são restritos ao município do Rio de Janeiro.

As Figuras 2 e 3 apontam as mulheres como maioria entre a população desempregada. Além disso, mais da metade (quase 57%) são negros que, segundo o IBGE, resultam da soma de pardos e pretos.   

Coincidentemente, quase 57% da população desempregada possui ensino médio completo ou superior incompleto, o que se justifica tanto pela dificuldade em conseguirem emprego em home office, ou por não se sentirem confortáveis em trabalharem no meio informal, como aponta a Figura 4.

Nota-se que, segundo a Figura 5, 60% desses desempregados receberam o auxílio emergencial fornecido pelo governo federal, em contrapartida, 40% não foi contemplado com o benefício.

  
  </font>
  </p>
  
**Figura 1: Taxa de desocupação por Estado no Brasil (%)** 
```{r echo=FALSE, message=FALSE, warning=FALSE}
mapa = geojson_read("data/br_states.geojson", what = "sp")

desocup_mapa = readRDS(file = "data/desocup_mapa.rds")

mapa@data = left_join(mapa@data, desocup_mapa, by= "codigo_ibg")

bins = quantile(desocup_mapa$Taxa_desocup, seq(0, 1, 0.1428571))

bins[8] = max(desocup_mapa$Taxa_desocup)+1

pal <- colorBin("Greens", domain = desocup_mapa$Taxa_desocup, bins = bins)


labelFormat_decimal <- function (prefix = "", suffix = "", between = " &ndash; ", digits = 3, 
                                 big.mark = ",", transform = identity, decimal.mark = "."){
  formatNum <- function(x) {
    format(round(transform(x), digits), trim = TRUE, scientific = FALSE, 
           big.mark = big.mark, decimal.mark = decimal.mark,nsmall=digits)
  }
  function(type, ...) {
    switch(type, numeric = (function(cuts) {
      paste0(prefix, formatNum(cuts), suffix)
    })(...), bin = (function(cuts) {
      n <- length(cuts)
      paste0(prefix, formatNum(cuts[-n]), between, formatNum(cuts[-1]), 
             suffix)
    })(...), quantile = (function(cuts, p) {
      n <- length(cuts)
      p <- paste0(round(p * 100), "%")
      cuts <- paste0(formatNum(cuts[-n]), between, formatNum(cuts[-1]))
      paste0("<span title=\"", cuts, "\">", prefix, p[-n], 
             between, p[-1], suffix, "</span>")
    })(...), factor = (function(cuts) {
      paste0(prefix, as.character(transform(cuts)), suffix)
    })(...))
  }
}


mapa = leaflet(mapa) %>%
  addTiles("Taxa de desocupação (%)") %>%
  addPolygons( fillColor = ~pal(Taxa_desocup), weight = 0.5,
  opacity = 1,
  color = "black",
  dashArray = "2",
  fillOpacity = 1,

              label = ~paste0(nome, ": " ,formatC(Taxa_desocup, decimal.mark = ",")))%>%
 addLegend(pal = pal, values = ~Taxa_desocup, opacity = 0.7, title = "Taxa de desocupação (%)", 
    position = "bottomright", labFormat = labelFormat_decimal(suffix = "", decimal.mark=",",
                                    digits = 1, big.mark = "."))

mapa

```
<font size="2.75"> *Fonte dos dados: Instituto Brasileiro de Geografia e Estatística.*</font> 
<br  />
<br />  


**Figura 2: Pessoas desempregadas de acordo com sexo (%)**
```{r, echo=FALSE, message=FALSE, warning=FALSE}
############### Sem emprego - Por sexo  ##################
# Criando dataset para conferir pessoas em Home Office
desemprego_sexo <- pnad_com_pesos %>%
  group_by(Sexo) %>%
  summarise(
    sem_trabalho = survey_total(C015 == 1, na.rm = TRUE)) %>% 
     mutate(sem_trabalho_ = (sem_trabalho/sum(sem_trabalho))*100) 


# gráfico
desemprego_sexo_ssa <- ggplot(desemprego_sexo, aes(fill = Sexo, y = sem_trabalho_, x = Sexo )) +
  geom_bar(position = "dodge", stat = "identity") +
  
  theme_classic() +
  coord_flip() +
  theme(axis.title.x = element_text(colour = "black"),
        axis.title.y = element_text(colour = "black"),
        axis.text.y = element_text(face="bold", color="#000000", 
                                   size=10),
        axis.line = element_line(colour = "black", 
                                 size = 1, linetype = "solid"),
        axis.text=element_text(size=6, face="bold"),
        axis.text.x = element_text(face="bold", color="#000000", size=10),
        plot.title = element_text(colour = "black", size = 17, hjust=0.5),
        legend.position = "none") +
  labs(x = "", caption = "Fonte: Microdados da Pnad Covid19 - IBGE. Junho 2020.",
       title = "") +
  scale_fill_manual(values = c("#5F9EA0","#5F9EA0","#5F9EA0","#5F9EA0","#5F9EA0","#5F9EA0")) +
  scale_y_discrete(limits=factor(0:100), breaks = c(0,10,20,30,40,50,60,70,80,90,100), name = "Percentual (%)")+  coord_flip()
ggplotly(desemprego_sexo_ssa)


```
<font size="2.75"> *Fonte dos dados: Instituto Brasileiro de Geografia e Estatística.*</font> 
<br  />
<br />


**Figura 3: Pessoas desempregadas de acordo com etnia (%)**
```{r, echo=FALSE, message=FALSE, warning=FALSE}
########################## Sem emprego - Cor #######################


desemprego_cor <- pnad_com_pesos %>%
  group_by(Cor) %>%
  summarise(
    sem_trabalho = survey_total(C015 == 1, na.rm = TRUE)) %>% drop_na %>% 
  mutate(sem_trabalho_ = (sem_trabalho/sum(sem_trabalho))*100)
desemprego_cor = desemprego_cor[-3,]



# gráfico
desemprego_cor_ssa <- ggplot(desemprego_cor, aes(fill = Cor, y = sem_trabalho_, x = Cor)) +
  geom_bar(position = "dodge", stat = "identity") +
  
  theme_classic() +
  coord_flip() +
  theme(axis.title.x = element_text(colour = "black"),
        axis.title.y = element_text(colour = "black"),
        axis.text.y = element_text(face="bold", color="#000000", 
                                   size=10),
        axis.line = element_line(colour = "black", 
                                 size = 1, linetype = "solid"),
        axis.text=element_text(size=6, face="bold"),
        axis.text.x = element_text(face="bold", color="#000000", size=10),
        plot.title = element_text(colour = "black", size = 17, hjust=0.5),
        legend.position = "none") +
  labs(x = "", caption = "Fonte: Microdados da Pnad Covid19 - IBGE. Junho 2020.",
       title = "") +
  scale_fill_manual(values = c("#5F9EA0","#5F9EA0","#5F9EA0","#5F9EA0","#5F9EA0","#5F9EA0")) +
  scale_y_discrete(limits=factor(0:100), breaks = c(0,10,20,30,40,50,60,70,80,90,100), name = "Percentual (%)")+  coord_flip()

ggplotly(desemprego_cor_ssa)

```
<font size="2.75"> *Fonte dos dados: Instituto Brasileiro de Geografia e Estatística.*</font> 
<br  />
<br />

**Figura 4: Pessoas desempregadas por escolaridade (%)**
```{r, echo=FALSE, message=FALSE, warning=FALSE}
################################ Sem Emprego - Escolaridade ###########################


desemprego_escolaridade <- pnad_com_pesos %>% 
  group_by(Escolaridade) %>%
  summarise(
    sem_trabalho = survey_total(C015 == 1, na.rm = TRUE)) %>% drop_na %>% 
  mutate(sem_trabalho_ = (sem_trabalho/sum(sem_trabalho))*100)



# gráfico
desemprego_escolaridade_ssa <- ggplot(desemprego_escolaridade, aes(fill = Escolaridade, y = sem_trabalho_, x = Escolaridade)) +
  geom_bar(position = "dodge", stat = "identity") +
  
  theme_classic() +
  coord_flip() +
  theme(axis.title.x = element_text(colour = "black"),
        axis.title.y = element_text(colour = "black"),
        axis.text.y = element_text(face="bold", color="#000000", 
                                   size=10),
        axis.line = element_line(colour = "black", 
                                 size = 1, linetype = "solid"),
        axis.text=element_text(size=6, face="bold"),
        axis.text.x = element_text(face="bold", color="#000000", size=10),
        plot.title = element_text(colour = "black", size = 17, hjust=0.5),
        legend.position = "none") +
  labs(x = "", caption = "Fonte: Microdados da Pnad Covid19 - IBGE. Junho 2020.",
       title = "") +
  scale_fill_manual(values = c("#5F9EA0","#5F9EA0","#5F9EA0","#5F9EA0","#5F9EA0","#5F9EA0")) +
  scale_y_discrete(limits=factor(0:100), breaks = c(0,10,20,30,40,50,60,70,80,90,100), name = "Percentual (%)")+  coord_flip()

ggplotly(desemprego_escolaridade_ssa)

```
<font size="2.75"> *Fonte dos dados: Instituto Brasileiro de Geografia e Estatística.*</font> 
<br  />
<br />

**Figura 5: Pessoas desempregadas que receberam auxílio emergencial (%)**
```{r, echo=FALSE, message=FALSE, warning=FALSE}
###################################### Desemprego - Auxilio #####################



desemprego_auxilio <- pnad_com_pesos %>% 
  group_by(auxilio_emergencial) %>%
  summarise(
    sem_trabalho = survey_total(C015 == 1, na.rm = TRUE)) %>% drop_na %>% 
  mutate(sem_trabalho_ = (sem_trabalho/sum(sem_trabalho))*100)



# gráfico
desemprego_auxilio_ssa <- ggplot(desemprego_auxilio, aes(fill = auxilio_emergencial, y = sem_trabalho_, x = auxilio_emergencial)) +
  geom_bar(position = "dodge", stat = "identity") +
  
  theme_classic() +
  coord_flip() +
  theme(axis.title.x = element_text(colour = "black"),
        axis.title.y = element_text(colour = "black"),
        axis.text.y = element_text(face="bold", color="#000000", 
                                   size=10),
        axis.line = element_line(colour = "black", 
                                 size = 1, linetype = "solid"),
        axis.text=element_text(size=6, face="bold"),
        axis.text.x = element_text(face="bold", color="#000000", size=10),
        plot.title = element_text(colour = "black", size = 17, hjust=0.5),
        legend.position = "none") +
  labs(x = "", caption = "Fonte: Microdados da Pnad Covid19 - IBGE. Junho 2020.",
       title = "") +
  scale_fill_manual(values = c("#5F9EA0","#5F9EA0","#5F9EA0","#5F9EA0","#5F9EA0","#5F9EA0")) +
  scale_y_discrete(limits=factor(0:100), breaks = c(0,10,20,30,40,50,60,70,80,90,100), name = "Percentual (%)")+  coord_flip()

ggplotly(desemprego_auxilio_ssa)

```
<font size="2.75"> *Fonte dos dados: Instituto Brasileiro de Geografia e Estatística.*</font> 
<br  />
<br />





#### Fonte:


- [Instituto Brasileiro de Geografia e Estatística (IBGE)](https://covid19.ibge.gov.br/pnad-covid/)
 
- [Caixa Econômica Federal](https://www.caixa.gov.br/Paginas/home-caixa.aspx)
 
- [Governo Federeal do Brasil](https://www.gov.br/pt-br)