---
title: O comportamento do número de casos e óbitos diários e acumulados referentes
  a Covid-19 no Rio de Janeiro
author: Rafael Cabral
date: '2020-10-17'
slug: o-comportamento-do-número-de-casos-e-óbitos-diários-e-acumulados-referentes-a-covid-19-no-rio-de-janeiro
categories:
  - Covid19
tags:
  - Número de Casos
  - Óbitos
---


```{r setup, include=FALSE,message=FALSE,warning=F}
knitr::opts_chunk$set(echo = TRUE)
library("rsconnect")
library("rmdformats")
library("kableExtra")
library("rtweet")
library("dplyr")
library("stringr")
library("lubridate")
library("tm")
library("SnowballC")
library("wordcloud")
library("wordcloud2")
library("RColorBrewer")
library("readr")
library("wordcloud2")
library("plotly")
library("DT")
library("tidyverse")
library("lubridate")
library("ggplot2")
library("plotly")
library("hrbrthemes")
library("ggthemes")
library("wesanderson")

options(scipen = 999, OutDec = ",")

load("data/data_post_semana1.RData")
```



<br>


Como observar graficamente a evolução diária do número de casos de Covid-19 no estado do Rio de Janeiro?

Em qualquer epidemia (ou pandemia, como é o caso da Covid-19), em que se registra o número de casos por dia, o gráfico de linhas (ou traço de uma série temporal) é possivelmente uma das formas de representação gráfica mais simples. Neste tipo de enquadramento, é possível verificar a evolução de uma enfermidade ao longo do tempo. Observe que, a partir de meados de maio, há uma explosão nos casos no Estado do Rio de Janeiro até atingir o pico em 19 de junho, mesmo dia em que o Brasil ultrapassou 1 milhão de casos. Por outro lado, nos dois últimos meses observados (julho e agosto), apesar do número de novos casos não atingir um pico tão alto, não temos indícios ainda de uma queda progressiva.

Note também que há dois dias sinalizados no gráfico abaixo em que não houve casos registrados. Situações como esta são típicas de finais de semana e podem levar a uma interpretação equivocada de que não houve novos casos nesses dias, quando na verdade estes só não foram registrados. Para contornar este problema comum podemos utilizar o gráfico de média móvel. Quer saber mais sobre média móvel? Em breve mais informações por aqui!

```{r,echo=F,message=FALSE,warning=F}

m <- municipios_rj[which.max(municipios_rj$new_confirmed), ]

a <- list(
  x = ymd("2020-06-19"),
  y = 6061,
  text = "Brasil ultraprassa um milhão \n de casos confirmados",
  xref = "x",
  yref = "y",
  showarrow = TRUE,
  arrowhead = 7,
  ax = 20,
  ay = -40
)

b <- list(
  x = ymd("2020-07-12"),
  y = 0,
  text = "Sábado",
  xref = "x",
  yref = "y",
  showarrow = TRUE,
  arrowhead = 7,
  ax = 20,
  ay = 20
)

c <- list(
  x = ymd("2020-08-02"),
  y = 0,
  text = "Domingo",
  xref = "x",
  yref = "y",
  showarrow = TRUE,
  arrowhead = 7,
  ax = 20,
  ay = 20
)




fig <- plot_ly(estado_rj, x = ~ymd(date), y = ~new_confirmed, name = 'Sul Fluminense', type = 'scatter', mode = 'lines',line = list(color = "rgba(220,20,60, 0.75)", width = 4)) %>% 
  layout(annotations = list(a,b,c),xaxis = list(title = "Mês"), yaxis = list (title = "Casos confirmados"),title = 'Casos confirmados por dia') %>%
  config(locale = "pt-br")

fig



```

 
<br>


Vamos falar agora sobre a evolução dos óbitos? O traço da série temporal de número diários de óbitos parece apresentar uma tendência decrescente a partir do pico registrado no início de junho, apesar de toda a variabilidade. Mesmo que o Estado do Rio de Janeiro não apresente um comportamento diminuto na quantidade de casos diários, os óbitos aparentam decair, ainda que lentamente, como observado pelo gráfico abaixo:

```{r,echo=F,message=FALSE,warning=F}


fig <- plot_ly(estado_rj, x = ~ymd(date), y = ~new_deaths, name = 'Sul Fluminense', type = 'scatter', mode = 'lines',line = list(color = "rgba(220,20,60, 0.75)", width = 4)) %>% 
layout(xaxis = list(title = "Mês"), yaxis = list (title = "Óbitos confirmados"),title = 'Óbitos confirmados por dia') %>%
  config(locale = "pt-br")

fig


```


<br>


Uma outra abordagem para visualização da evolução da Covid-19 ao longo do tempo no Estado do Rio de Janeiro é a utilização do número de casos acumulados ao invés de diários, em outras palavras, cada observação usada no gráfico reflete a soma de todos os registros até o referente dia. Naturalmente, a também chamada curva acumulada apresenta um comportamento de crescimento, em que o máximo possível é toda a população do Estado do Rio de Janeiro. Num amplo sentido, a visualização acumulada é um reflexo dos casos diários, ou seja, quanto mais casos, mais acentuada será a curva acumulada, como pode ser visto no gráfico a seguir.


```{r,echo=F,message=FALSE,warning=F}



fig <- plot_ly(estado_rj, x = ~ymd(date), y = ~last_available_confirmed, name = 'Sul Fluminense', type = 'scatter', mode = 'lines',line = list(color = "rgba(220,20,60, 0.75)", width = 4)) %>% 
layout(xaxis = list(title = "Mês"), yaxis = list (title = "Quantidade de casos",tickformat = "digits"),title = 'Casos acumulados') %>%
  config(locale = "pt-br")  

fig  

```

<br>


Ainda falando sobre curva acumulada, que tal discutirmos um pouco sobre os óbitos? Lembram-se da aparente tendência de decrescimento observada no gráfico de óbitos diários? Esse aparente decrescimento refletiu, como podemos observar pelo gráfico adiante, numa curva acumulada de óbitos menos acentuada do que se comparada com a curva acumulada de casos. Mas uma pergunta que fica é: será possível concluir então que o número dos óbitos decorrentes da pandemia no estado do Rio de Janeiro estão diminuindo a ponto de estabilizar? Ainda é cedo para afirmar isso, precisamos de mais observações para responder com alguma precisão a esta pergunta! 


```{r,echo=F,message=FALSE,warning=F}


fig <- plot_ly(estado_rj, x = ~ymd(date), y = ~last_available_deaths, name = 'Sul Fluminense', type = 'scatter', mode = 'lines',line = list(color = "rgba(220,20,60, 0.75)", width = 4)) %>% 
layout(xaxis = list(title = "Mês"), yaxis = list (title = "Quantidade de óbitos",tickformat = "digits"),title = 'Óbitos acumulados') %>%
  config(locale = "pt-br")  
fig

```