---
title: 'O comportamento dos casos e óbitos referentes a Covid-19 no Rio de Janeiro:
  diários vs acumulados'
author: Rafael Cabral
date: '2020-09-22'
slug: o-comportamento-dos-casos-e-óbitos-referentes-a-covid-19-no-rio-de-janeiro-diários-vs-acumulados
categories:
  - Covid19
tags:
  - Óbitos
  - Número de Casos
---

---
title: "O comportamento dos casos e óbitos referentes a Covid-19 no Rio de Janeiro: diários vs acumulados "
date: "017/09/2020"
author: Rio em Dados - Covid19
header-includes:
   - \usepackage{dingbat}
output:
  rmdformats::readthedown:
    theme: yeti
    highlight: kate
---

<style>
body{text-align: justify;}
</style>


```{r setup, include=FALSE,message=FALSE,warning=F}
knitr::opts_chunk$set(echo = TRUE)
library("rsconnect")
library("rmdformats")
library("kableExtra")
library("rtweet")
library("dplyr")
library("stringr")
library("lubridate")
library("tm")
library("SnowballC")
library("wordcloud")
library("wordcloud2")
library("RColorBrewer")
library("readr")
library("wordcloud2")
library("plotly")
library("DT")
library("tidyverse")
library("lubridate")
#library("brazilmaps")
library("ggplot2")
library("plotly")
library("hrbrthemes")
library("ggthemes")
library("wesanderson")

options(scipen = 999, OutDec = ",")

load("D:/beatr/Downloads/data_post1.RData")

```


<br>


Como observar graficamente a evolução diária do número de casos de Covid-19 no Estado do Rio de Janeiro?

Em qualquer epidemia (ou pandemia, como é o caso da Covid-19), em que se registra o número de casos por dia, o gráfico de linhas (ou traço de uma série temporal) é possivelmente uma das formas de representação gráfica mais simples. Neste tipo de enquadramento, é possível verificar a evolução de uma enfermidade ao longo do tempo. Observe que, a partir de meados de maio, há uma explosão nos casos no Estado do Rio de Janeiro até atingir o pico em 19 de junho, mesmo dia em que o Brasil ultrapassou 1 milhão de casos. Por outro lado, nos dois últimos meses observados (julho e agosto), apesar do número de novos casos não atingir um pico tão alto, não temos indícios ainda de uma queda progressiva.

Note também que há dois dias sinalizados no gráfico em que não houve casos registrados. Situações como esta são típicas de finais de semana e podem levar a uma interpretação equivocada de que não houve novos casos nesses dias, quando na verdade estes só não foram registrados. Este problema comum é também conhecido como subnotificação e, para contorná-lo, podemos utilizar o gráfico de média móvel. Quer saber mais sobre média móvel? Em breve mais informações por aqui!

Na última postagem falamos sobre interpretação gráfica do número de casos diários. Vamos falar agora sobre a evolução dos óbitos? O traço da série temporal de número diários de óbitos apresenta, mesmo que de forma errática, uma tendência decrescente a partir do pico registrado no início de junho. Mesmo que o Estado do Rio de Janeiro não apresente um comportamento diminuto na quantidade de casos diários, os óbitos aparentam decair, ainda que lentamente. A subnotificação de fim de semana descrita na postagem anterior continua nesse caso. O gráfico de média móveis também pode ajudar a visualização nesse caso!


```{r,echo=F,message=FALSE,warning=F}

m <- municipios_rj[which.max(municipios_rj$new_confirmed), ]

# annotations
a <- list(
  x = ymd("2020-06-19"),
  y = 6061,
  text = "Brasil ultraprassa um milhão \n de casos confirmados",
  xref = "x",
  yref = "y",
  showarrow = TRUE,
  arrowhead = 7,
  ax = 20,
  ay = -40
)

#b <- list(
#  x = ymd("2020-07-12"),
#  y = 0,
#  text = "Sábado",
#  xref = "x",
#  yref = "y",
#  showarrow = TRUE,
#  arrowhead = 7,
#  ax = 20,
#  ay = 20
#)
#
#c <- list(
#  x = ymd("2020-08-02"),
#  y = 0,
#  text = "Domingo",
#  xref = "x",
#  yref = "y",
#  showarrow = TRUE,
#  arrowhead = 7,
#  ax = 20,
#  ay = 20
#)





fig <- plot_ly(estado_rj, x = ~ymd(date), y = ~new_confirmed, name = 'Sul Fluminense', type = 'scatter', mode = 'lines',line = list(color = "rgba(220,20,60, 0.75)", width = 4)) %>% 
  layout(annotations = list(a),xaxis = list(title = "Mês"), yaxis = list (title = "Casos confirmados"),title = 'Casos confirmados por dia')

fig



```

 
<br>

```{r,echo=F,message=FALSE,warning=F}


fig <- plot_ly(estado_rj, x = ~ymd(date), y = ~new_deaths, name = 'Sul Fluminense', type = 'scatter', mode = 'lines',line = list(color = "rgba(220,20,60, 0.75)", width = 4)) %>% 
layout(xaxis = list(title = "Mês"), yaxis = list (title = "Óbitos confirmados"),title = 'Óbitos confirmados por dia')

fig


```


<br>


Uma outra abordagem para visualização da evolução da Covid-19 ao longo do tempo no Estado do Rio de Janeiro é a utilização do número de casos acumulados ao invés de diários, em outras palavras, cada observação usada no gráfico reflete a soma de todos os registros até o referente dia. Naturalmente, a também chamada curva acumulada apresenta um comportamento de crescimento, em que o máximo possível é toda a população do Estado do Rio de Janeiro. Num amplo sentido, a visualização acumulada é um reflexo dos casos diários, ou seja, quanto mais casos, mais acentuada será a curva acumulada. A curva de casos aparenta seguir o comportamento denominado crescimento exponencial.

Mas, o que é de fato crescimento exponencial? Continue acompanhando o nosso perfil para entender melhor sobre este conceito!

Ainda falando sobre curva acumulada, que tal discutirmos um pouco sobre os óbitos? Lembram-se da leve tendência de decrescimento observada no gráfico de óbitos diários que vimos na penúltima postagem? Esse leve decrescimento refletiu, como podemos ver aqui, numa curva acumulada de óbitos menos acentuada do que se comparada com a curva acumulada de casos. Mas uma pergunta que fica é: será possível concluir então que o número dos óbitos decorrentes da pandemia no estado do Rio de Janeiro estão diminuindo a ponto de estabilizar? Ainda é cedo para afirmar isso, precisamos de mais observações para responder com alguma precisão a esta pergunta! Note também que, a partir de meados de agosto, a curva de óbitos passa a expressar um leve aumento.


```{r,echo=F,message=FALSE,warning=F}



fig <- plot_ly(estado_rj, x = ~ymd(date), y = ~last_available_confirmed, name = 'Sul Fluminense', type = 'scatter', mode = 'lines',line = list(color = "rgba(220,20,60, 0.75)", width = 4)) %>% 
layout(xaxis = list(title = "Mês"), yaxis = list (title = "Quantidade de casos"),title = 'Casos acumulados')

fig  

```


<br>

```{r,echo=F,message=FALSE,warning=F}


fig <- plot_ly(estado_rj, x = ~ymd(date), y = ~last_available_deaths, name = 'Sul Fluminense', type = 'scatter', mode = 'lines',line = list(color = "rgba(220,20,60, 0.75)", width = 4)) %>% 
layout(xaxis = list(title = "Mês"), yaxis = list (title = "Quantidade de óbitos"),title = 'Óbitos acumulados')
fig

```