---
title: Número total de casos ou casos por 100 mil habitantes? Por que usar duas medidas?
author: Guilherme dos Santos
date: '2020-10-24'
slug: número-total-de-casos-ou-casos-por-100-mil-habitantes-por-que-usar-duas-medidas
categories:
  - Covid19
tags:
  - Número de Casos
  - Óbitos
---



```{r, warning = F, message= F, include = FALSE}
knitr::opts_chunk$set(warning = F, message = F, echo = F)
#devtools::install_github("rpradosiqueira/brazilmaps")

library(tidyverse)
library(lubridate)
library(brazilmaps)
library(tmap)
library(ggplot2)
library(gganimate)
library(plotly)
library(knitr)
library(kableExtra)

municipios_rj <- readxl::read_excel("data/municipios_rj.xlsx")

municipios_rj <- municipios_rj %>% 
  mutate_at(.vars = vars(4,5, 8:9, 11:13, 16,17), ~as.numeric(.))
dados <- municipios_rj
dados <- dados %>% 
  rename(confirmed_per_100k = last_available_confirmed_per_100k_inhabitants) %>% 
  mutate(date = ymd(date),
         city_ibge_code = as.numeric(city_ibge_code),
         confirmed_per_100k = round(as.numeric(confirmed_per_100k), 2)) %>% 
  filter(date == max(date))

```

<style>
body {
text-align: justify}
</style>


Observando o mapa abaixo, que retrata o total de casos confirmados de Covid-19 nos municípios do Rio de Janeiro, qual informação você consegue concluir a respeito da distribuição espacial dos casos? 


```{r}
dados %>% 
  mutate(last_available_confirmed = as.numeric(last_available_confirmed)) -> dados

get_brmap("City", geo.filter = list(State = 33)) %>% 
  left_join(dados, c("City" = "city_ibge_code")) %>%
  mutate(hover = paste("Munic:", city, '<br>',
                       'Confirmados: ', last_available_confirmed)) %>% 
  ggplot() +
  geom_sf(aes(fill = last_available_confirmed, text = hover), colour = "black", size = 0.1) +
  #scale_fill_viridis_c(direction = 1, option = "") +
  #scale_fill_continuous(limits = c(150,3000), breaks = quantile(dados$confirmed_per_100k, 0:5/5, na.rm = T, names = F),
 #guide = guide_colourbar(nbin=100, draw.ulim = FALSE, draw.llim = FALSE, barheight = 20)) +
  scale_fill_continuous(#colours = heat.colors(7), 
                       #breaks = c(150, 600, 1050, 1500, 1950, 2400, 2850), 
                       type = "gradient", high = "#FF0000FF", low = "#FFFF80FF") + 
  labs(fill = "Número de casos confirmados \n de Covid-19") +
  theme_classic() +
  theme(axis.line = element_blank(),
        axis.title.x = element_blank(),
        axis.text.x  = element_blank(),
        axis.ticks.x = element_blank(),
        axis.title.y = element_blank(),
        axis.text.y  = element_blank(),
        axis.ticks.y = element_blank())  -> g
  #scale_fill_brewer(palette = "heat") -> g 

g %>% ggplotly() 
```

  É difícil retirar alguma informação além de que o município do Rio de Janeiro (em vermelho no mapa) apresenta o maior número de casos, uma vez que seu número de casos elevado acaba impossibilitando a análise de outros municípios. Este comportamento deriva principalmente do fato de que a população no Rio de Janeiro é a maior entre todos os municípios do estado. Assim, é natural que o número de casos destoe dos outros municípios, visto que a população exposta é bem maior.
  
  Por exemplo: Imagine que existam duas turmas em uma escola, uma com 100 alunos e uma com 20. Se a turma com  100 alunos apresenta 30 alunos infectados enquanto a turma com 20 alunos apresenta apenas 10, observando o número total de casos, pode parecer óbvio que a situação na turma com 100 alunos é mais grave. No entanto, quando a quantidade de casos é observada em relação ao tamanho das turmas, a turma com 20 alunos está em uma situação mais complicada.
  
  Uma forma usual de contornar este problema causado pela diferença nos tamanhos populacionais é o uso de número de casos por 100 mil habitantes, você já deve ter ouvido falar desta medida.
  
  O número de casos por 100 mil habitantes, como o próprio nome diz, representa quantos casos há em uma região para cada 100 mil pessoas neste local. Ele é calculado dividindo-se o número total de casos pelo tamanho da população da região, e em seguida multiplicando por 100 mil. Portanto, esta quantidade é uma forma de averiguar o número de casos de um ponto de vista relativo levando em conta o tamanho da população, o que é bastante interessante quando estamos comparando lugares com tamanhos populacionais diferentes!
  
  Em termos matemáticos, o número de casos por 100 mil habitantes é calculado da seguinte forma:
  
  $$\text{Casos por 100 mil habitantes} = \frac{\text{Total de casos}}{\text{População}}\times{100.000}.$$
  
  Sob este ponto de vista, portanto, como está a situação nos municípios do Rio de Janeiro atualmente com relação a Covid-19?
  
```{r, include = F}
dados %>% 
  arrange(desc(confirmed_per_100k)) %>% 
  select(city, confirmed_per_100k) %>% 
  head(3) -> top3_geral

dados %>% 
  filter(estimated_population_2019 > 10^5) %>% 
  arrange(desc(confirmed_per_100k)) %>% 
  select(city, confirmed_per_100k) %>% 
  head(3) -> top3_pop_100mil

```
  

  O mapa abaixo mostra o número de casos confirmados de Covid-19 por 100 mil habitantes em cada município do Rio de Janeiro em `r format(max(dados$date), "%d/%m/%Y")`. Os municípios que mais se destacam são `r top3_geral$city[1]` com `r format(top3_geral$confirmed_per_100k[1], decimal.mark = ",")` casos por 100.000 habitantes, `r top3_geral$city[2]` com `r format(top3_geral$confirmed_per_100k[2], decimal.mark = ",")` casos por 100.000 habitantes e `r top3_geral$city[3]` com `r format(top3_geral$confirmed_per_100k[3], decimal.mark = ",")` casos por 100.000 habitantes.
  
```{r}
get_brmap("City", geo.filter = list(State = 33)) %>% 
  left_join(dados, c("City" = "city_ibge_code")) %>%
  mutate(hover = paste("Munic:", city, '<br>',
                       'Confirmados por 100k: ', confirmed_per_100k)) %>% 
  ggplot() +
  geom_sf(aes(fill = confirmed_per_100k, text = hover), colour = "black", size = 0.1) +
  #scale_fill_viridis_c(direction = 1, option = "") +
  #scale_fill_continuous(limits = c(150,3000), breaks = quantile(dados$confirmed_per_100k, 0:5/5, na.rm = T, names = F),
 #guide = guide_colourbar(nbin=100, draw.ulim = FALSE, draw.llim = FALSE, barheight = 20)) +
  scale_fill_continuous(#colours = heat.colors(7), 
                       #breaks = c(150, 600, 1050, 1500, 1950, 2400, 2850), 
                       type = "gradient", high = "#FF0000FF", low = "#FFFF80FF") + 
  labs(fill = "Número de casos confirmados \n de Covid-19 por 100 mil habitantes") +
  theme_classic() +
  theme(axis.line = element_blank(),
        axis.title.x = element_blank(),
        axis.text.x  = element_blank(),
        axis.ticks.x = element_blank(),
        axis.title.y = element_blank(),
        axis.text.y  = element_blank(),
        axis.ticks.y = element_blank())  -> g
  #scale_fill_brewer(palette = "heat") -> g 

g %>% ggplotly()
```
  
  Por outro lado, esta medida pode ser injusta com municípios que possuem poucos habitantes, especialmente em municípios com muito menos que 100 mil habitantes, uma vez que a medida representa o número de casos "a cada 100 mil habitantes".   
  
  Assim, é interessante averiguar as cidades com mais de 100 mil habitantes. Dentre estas, as que mais se destacaram foram `r top3_pop_100mil$city[1]` com `r format(top3_pop_100mil$confirmed_per_100k[1], decimal.mark = ",")` casos por 100 mil habitantes, `r top3_pop_100mil$city[2]` com `r format(top3_pop_100mil$confirmed_per_100k[2], decimal.mark = ",")` casos por 100 mil habitantes e `r top3_pop_100mil$city[3]` com `r format(top3_pop_100mil$confirmed_per_100k[3], decimal.mark = ",")` casos por 100 mil habitantes.
  
  Está interessado em seu município? A tabela abaixo mostra o total de casos confirmados, o número de habitantes e o número de casos por 100 mil habitantes para os 92 municípios do Rio de Janeiro. 
  
  <!-- os 10 municípios com o maior número de casos por 100 mil habitantes, o total de casos confirmados em cada município, a população, e seu número de casos por 100 mil habitantes. -->

```{r}
dados %>% 
  arrange(desc(as.numeric(confirmed_per_100k))) %>% 
  select(city, last_available_confirmed, estimated_population_2019, confirmed_per_100k) %>% 
  rename(Município = city,
         `Total de casos` = last_available_confirmed,
         População = estimated_population_2019,
         `Casos confirmados por 100 mil habitantes` = confirmed_per_100k) %>% 
  DT::datatable(options = list(language = list(url = "http://cdn.datatables.net/plug-ins/1.10.11/i18n/Portuguese.json")))
```

 
<br><br>

  A mesma discussão é cabível quando se trata do número de óbitos por Covid-19, pois estes também são influenciados pelo tamanho da população. Assim, de forma análoga, faz-se necessário observar esta medida sob um ponto de vista relativo, e não somente o número total de óbitos.
  
  Os mapas abaixo mostram, respectivamente, o número de óbitos total e o número de óbitos por 100 mil habitantes nos municípios do Rio de Janeiro em `r format(max(dados$date), "%d/%m/%Y")`.
  
  É notável que, assim como no caso anterior, não é possível retirar grande informação a partir do gráfico com o número absoluto de óbitos. O que é contornado quando é observado o número de óbitos por 100 mil habitantes.
  
```{r, include = F}
dados %>% 
  mutate(last_available_deaths = as.numeric(last_available_deaths),
         obitos_por_100mil = round(last_available_deaths/estimated_population_2019*10^5, 2)) -> dados
dados %>% 
  arrange(desc(obitos_por_100mil)) %>% 
  select(city, obitos_por_100mil) %>% 
  head(3) -> top3_geral_obitos

dados %>% 
  filter(estimated_population_2019 > 10^5) %>% 
  arrange(desc(obitos_por_100mil)) %>% 
  select(city, obitos_por_100mil) %>% 
  head(3) -> top3_pop_100mil_obitos

```
  
  
  Os municípios que mais se destacam são `r top3_geral_obitos$city[1]` com `r format(top3_geral_obitos$obitos_por_100mil[1], decimal.mark = ",")` óbitos por 100.000 habitantes, `r top3_geral_obitos$city[2]` com `r format(top3_geral_obitos$obitos_por_100mil[2], decimal.mark = ",")` óbitos por 100.000 habitantes e `r top3_geral_obitos$city[3]` com `r format(top3_geral_obitos$obitos_por_100mil[3], decimal.mark = ",")` óbitos por 100.000 habitantes.
  
  Entre as cidades com mais de 100 mil habitantes, as que apresentaram os maiores números de óbitos por 100 mil habitantes foram  `r top3_pop_100mil_obitos$city[1]` com `r format(top3_pop_100mil_obitos$obitos_por_100mil[1], decimal.mark = ",")` óbitos por 100.000 habitantes, `r top3_pop_100mil_obitos$city[2]` com `r format(top3_pop_100mil_obitos$obitos_por_100mil[2], decimal.mark = ",")` óbitos por 100.000 habitantes e `r top3_pop_100mil_obitos$city[3]` com `r format(top3_pop_100mil_obitos$obitos_por_100mil[3], decimal.mark = ",")` óbitos por 100.000 habitantes.
  
  
```{r}
dados %>% 
  mutate(last_available_deaths = as.numeric(last_available_deaths)) -> dados

get_brmap("City", geo.filter = list(State = 33)) %>% 
  left_join(dados, c("City" = "city_ibge_code")) %>%
  mutate(hover = paste("Munic:", city, '<br>',
                       'Óbitos: ', last_available_deaths)) %>% 
  ggplot() +
  geom_sf(aes(fill = last_available_deaths, text = hover), colour = "black", size = 0.1) +
  #scale_fill_viridis_c(direction = 1, option = "") +
  #scale_fill_continuous(limits = c(150,3000), breaks = quantile(dados$confirmed_per_100k, 0:5/5, na.rm = T, names = F),
 #guide = guide_colourbar(nbin=100, draw.ulim = FALSE, draw.llim = FALSE, barheight = 20)) +
  scale_fill_continuous(#colours = heat.colors(7), 
                       #breaks = c(150, 600, 1050, 1500, 1950, 2400, 2850), 
                       type = "gradient", high = "#FF0000FF", low = "#FFFF80FF") + 
  labs(fill = "Número total de óbitos \n por Covid-19") +
  theme_classic() +
  theme(axis.line = element_blank(),
        axis.title.x = element_blank(),
        axis.text.x  = element_blank(),
        axis.ticks.x = element_blank(),
        axis.title.y = element_blank(),
        axis.text.y  = element_blank(),
        axis.ticks.y = element_blank())  -> g
  #scale_fill_brewer(palette = "heat") -> g 

g %>% ggplotly()
```
  
  
  
```{r}
dados %>% 
  mutate(last_available_deaths = as.numeric(last_available_deaths),
         obitos_por_100mil = round(last_available_deaths/estimated_population_2019*10^5,2)) -> dados

get_brmap("City", geo.filter = list(State = 33)) %>% 
  left_join(dados, c("City" = "city_ibge_code")) %>%
  mutate(hover = paste("Munic:", city, '<br>',
                       'Óbitos por 100 mil: ', obitos_por_100mil)) %>% 
  ggplot() +
  geom_sf(aes(fill = obitos_por_100mil, text = hover), colour = "black", size = 0.1) +
  #scale_fill_viridis_c(direction = 1, option = "") +
  #scale_fill_continuous(limits = c(150,3000), breaks = quantile(dados$confirmed_per_100k, 0:5/5, na.rm = T, names = F),
 #guide = guide_colourbar(nbin=100, draw.ulim = FALSE, draw.llim = FALSE, barheight = 20)) +
  scale_fill_continuous(#colours = heat.colors(7), 
                       #breaks = c(150, 600, 1050, 1500, 1950, 2400, 2850), 
                       type = "gradient", high = "#FF0000FF", low = "#FFFF80FF") + 
  labs(fill = "Número de óbitos por Covid-19 \n por 100 mil habitantes") +
  theme_classic() +
  theme(axis.line = element_blank(),
        axis.title.x = element_blank(),
        axis.text.x  = element_blank(),
        axis.ticks.x = element_blank(),
        axis.title.y = element_blank(),
        axis.text.y  = element_blank(),
        axis.ticks.y = element_blank())  -> g
  #scale_fill_brewer(palette = "heat") -> g 

g %>% ggplotly()
```
  
  A tabela abaixo mostra o número de óbitos por Covid-19, população e número de óbitos por 100 mil habitantes para cada município do Rio de Janeiro.

```{r}
language_list = list(
  paginate = list(previous = "Anterior", `next` = "Próximo"),
  Search = "Buscar"
)
dados %>% 
  arrange(desc(as.numeric(obitos_por_100mil))) %>% 
  select(city, last_available_deaths, estimated_population_2019, obitos_por_100mil) %>% 
  rename(Município = city,
         `Total de óbitos` = last_available_deaths,
         População = estimated_population_2019,
         `Óbitos por 100 mil habitantes` = obitos_por_100mil) %>% 
  DT::datatable(options = list(language = list(url = "http://cdn.datatables.net/plug-ins/1.10.11/i18n/Portuguese.json")))
                                                 
```
